臺灣雲林地方法院民事判決
109年度訴字第625號
原      告  李淑綿  

兼  訴  訟
代  理  人  李芸安  
被      告  林奕圳  
訴訟代理人  李士鵬  

上列當事人間請求返還土地事件，本院於民國110年3月10日言詞
辯論終結，判決如下：
    主  文
被告應將坐落雲林縣○○鎮○○段○○○○○地號土地上，如雲林縣虎尾
地政事務所民國一一０年二月三日土地複丈成果圖所示編號A部分
面積十九點七四平方公尺之鐵皮屋、編號B部分面積０點三八平方
公尺之圍牆、編號D部分面積五點七六平方公尺之鐵皮屋、編號E
部分面積七點０七平方公尺之磚造建物及瓦頂平房拆除，並將上
開土地連同編號C部分面積九點四七平方公尺之空地一併返還原
告及共有人全體。
原告其餘之訴駁回。
訴訟費用由被告負擔五分之四，餘由原告負擔。
本判決第一項於原告以新臺幣壹拾玖萬元為被告供擔保後，得假
執行。但被告以新臺幣伍拾肆萬零伍佰壹拾陸元為原告預供擔保
後，得免為假執行。 
原告其餘之假執行駁回。
　　事實及理由
壹、程序方面：
一、按不變更訴訟標的，而補充或更正事實上或法律上之陳述者
    ，非為訴之變更或追加。民事訴訟法第256條定有明文。本
    件原告起訴聲明第1項為：被告應將占用坐落雲林縣○○鎮○○
    段00000地號土地(下稱系爭土地)上地上物清除，交還原告
    及其他共有人；嗣於民國110年3月2日依據雲林縣虎尾地政
    事務所110年2月3日土地複丈成果圖(下稱附圖)所示具狀更
    正請求被告應將如附圖所示編號A部分面積19.74平方公尺之
    鐵皮屋、編號B部分面積0.38平方公尺之圍牆、編號D部分面
    積5.76平方公尺之鐵皮屋、編號E部分面積7.07平方公尺之
    磚造建物及瓦頂平房（下合稱系爭地上物）拆除，並將上開
    土地連同編號C部分面積9.47平方公尺之空地（下稱系爭空
    地）一併返還原告及共有人全體，屬更正事實上陳述，與上
    開規定相符，應予准許。
二、復按訴狀送達後，原告不得將原訴變更或追加他訴。但有擴
    張或減縮應受判決事項之聲明者，不在此限，民事訴訟法第
    255條第1項第3款定有明文。原告起訴請求訴之聲明第2項為
    ：被告應給付原告新臺幣（下同）68,094元，及自起訴狀繕
    本送達之翌日起至清償日止，按週年利率5%計算之利息；嗣
    於109年12月24日具狀就上開金額改請求為117,395元；又於
    110年3月2日就上開金額再具狀請求為163,387元；末於110
    年3月10日再改請求為：被告應給付原告李芸安117,395元，
    及自起訴狀繕本送達之翌日起至清償日止，按週年利率5%計
    算之利息，核乃屬擴張、減縮應受判決事項之聲明，參諸上
    開規定，應予准許。
貳、實體部分：
一、原告起訴主張：　　
　㈠系爭土地原為訴外人李榮盛、李士聰、李士鵬、李士甲所共
    有，嗣李榮盛於108年11月15日死亡，原告為其繼承人，並
    於109年8月3日辦妥繼承登記，是原告為系爭土地之共有人
    。詎被告於十餘年前未經全體共有人同意擅自於系爭土地上
    興建系爭地上物，並占用系爭空地，顯係無權占有，爰依民
    法第767條第1項、第821條規定，請求被告拆除系爭地上物
    ，並將上開土地連同系爭空地一併返還原告及共有人全體。
  ㈡又原告李芸安因被告上開無權占有情事，而受有⒈地政丈量規
    費：4,000元、⒉裁判費：6,830元、⒊地政土地謄本費：1,39
    0元、⒋法院囑託地政測量規費：4,175元、⒌人力奔波耗損工
    資及精神損失：101,000元，共計117,395元之損害，爰依民
    法第184條第1項前段規定，請求被告應賠償原告李芸安此部
    分之損害等語。並聲明：
　⒈被告應將坐落系爭土地上之系爭地上物拆除，並將上開土地
    連同系爭空地一併返還原告及共有人全體。
　⒉被告應給付原告李芸安117,395元，及自起訴狀繕本送達之翌
    日起至清償日止，按週年利率5%計算之利息。
　⒊願供擔保請准宣告假執行。　　　
二、被告則以：
　㈠本件與鈞院109年度調字第157號分割共有物事件（下稱分割
    共有物訴訟），為同一事件同一訴訟標的，故請鈞院裁定駁
    回原告之訴駁回，或併由分割共有物訴訟合併審理，或待分
    事共有物訴訟確定後再行本件訴訟之審理。　
　㈡系爭土地係現由原告及訴外人李麗悧所共有，原告請求被告
    即李麗俐之配偶將坐落系爭土地上之系爭地上物拆除，並將
    上開土地連同系爭空地一併返還原告及共有人全體，並未取
    得其他共有人即李麗悧之同意。李麗俐反對原告上開之請求
    ，本件爭議本質為共有人間使用範圍爭議，並非原告刻意扭
    曲之無權占用之侵權爭議。
  ㈢圍牆內之系爭地上物及系爭空地占用系爭土地約15坪，其餘
    即圍牆外之土地約80坪，該圍牆內之系爭地上物約30多年前
    即已興建至今，根本未占用原告應有部分面積之土地。系爭
    土地所有權歷次變動情況如下：
  ⒈系爭土地最早為日據時期雲林縣土庫鎮越港段39番地（下稱3
    9番地）之一部，係由李麗俐祖父李玉桂與3位友人於日據時
    期合購39番地約11,544平方公尺，而由4位合購人在該地上
    依持份比例圈地建屋，子孫繼承後，亦依繼承比例建築。李
    玉桂之子孫於39番地上亦有多處建築。39番地於75年土庫都
    市計畫規劃成4筆建地、4筆道路預定地。
  ⒉83年由李麗悧之父李時雨就該4筆建地訴請鈞院裁判分割，而
    於87年經鈞院及臺灣高等法院臺南分院判決530-3地號土地
    ，面積466.76平方公尺分歸屬李氏家族16人共有，16人中含
    李麗悧之父李時雨(當時已過世)之3子即李士聰、李士鵬、
    李士甲所占應有部分比例6分之1，及李榮盛所占應有部分6
    分之1。在此裁判分割前，被告所有系爭地上物及所占用系
    爭空地之面積並未超過自己應有部分之面積。在此裁判之後
    ，被告是占用李士鵬等3人之應有部分面積內之土地，且均
    同意被告使用。且因李時雨為被告配偶李麗悧之父，故當時
    李家即已同意被告無償繼續使用，李榮盛即原告父親亦未為
    反對之意思。反觀其他占用人未獲李家同意繼續使用，其土
    地上之房舍均已被要求拆除，或訴請法院拆除並要求賠償。
  ⒊102年李氏家族訴請鈞院就包含530-3地號、522-16地號及606
    地號等3筆土地合併分割，鈞院於104年4月29日裁判(本院10
    3年度訴字第161號判決)0000-0000地號面積310.94平方公尺
    土地即系爭土地由李榮盛與李士鵬3兄弟共有，李士鵬等3人
    應有部分面積約為48.978平方公尺。此後，被告所有系爭地
    上物及所占有系爭空地是經李士鵬等3人同意占有其等應有
    部分面積之土地。當時尚健在之李榮盛，亦不曾表示被告有
    占用其應有部分面積之土地。
  ⒋李麗俐係於109年9月7日以贈與之原因，自其兄弟即李士鵬等
    3人受讓系爭土地之應有部分，目前被告係占用李麗俐於系
    爭土地上應有部分面積之土地。
  ㈣被告係占用李麗俐於系爭土地上應有部分面積之土地，而未
    占用原告應有部分面積之土地，則何來損害可言？是原告李
    芸安請求被告賠償地政丈量規費等費用，為無理由，被告不
    同意賠償等語置辯。並聲明：
  ⒈原告之訴駁回。
  ⒉如受不利判決，願反供擔保請准宣告免假執行。 　
三、兩造不爭執之事實：
  ㈠系爭土地現登載為李麗悧及原告李淑綿、李芸安所共有，其
    中原告李淑綿、李芸安係於108年11月15日以調解繼承為登
    記原因，而於109年8月3日登記為所有、應有部分各310940
    分之130981。
  ㈡系爭土地原係由坐落雲林縣○○鎮○○段000000○00000○000地號
    土地合併分割而來，該分割係本院103年度訴字第161號判決
    裁判分割。原告之被繼承人李榮盛為上開522-16、530-3、6
    06地號土地共有人之一，應有部分均為6分之1，並於105年5
    月14日辦理分割登記完畢。
  ㈢原告之被繼承人李榮盛於108年11月15日死亡，其繼承人除原
    告李淑綿、李芸安外，尚有訴外人李信良、李信志。
  ㈣系爭地上物及系爭空地為被告所有並占有。
四、本件兩造所爭執之處，應在於：
  ㈠被告所有並占有系爭地上物及系爭空地，是否有正當權源？
  ㈡原告依民法第767 條、第821 條第1 項請求被告拆除系爭地
    上物，並將上開土地連同系爭空地一併返還原告及共有人全
    體，有無理由？
  ㈢原告李芸安據民法第184 條第1 項前段之規定請求被告賠償
    地政丈量規費等共計117,395 元，有無理由？如有，則原告
    李芸安得請求被告賠償之數額為何?
五、茲論述如下：
  ㈠按所謂同一事件，係指同一當事人，就同一法律關係為同一
    之請求而言，如此三者有一不同，即非同一事件，最高法院
    78年度台上字第2112號判決要旨可資參考。本件係原告依民
    法第184條、第767條、第821條規定提起訴訟，與另件分割
    共有物訴訟，係李麗悧依民法第823條規定提起訴訟，經核
    該兩訴訟事件之當事人不同、訴訟之法律關係、訴訟之請求
    均不相同，即非同一事件，不發生一事再理問題，被告固以
    上開情詞辯稱本件有一事不再理原則之適用，不得再行訴訟
    ，而應裁定駁回原告之訴，或併由分割共有物訴訟合併審理
    ，或待分割共有物訴訟確定後再行本件訴訟之審理，要乏所
    據，殊難憑採。
　㈡次按各共有人對於第三人，得就共有物之全部為本於所有權
    之請求，民法第821 條前段定有明文。所謂本於所有權之請
    求權，係指民法第767 條第1 項所規定之物權的請求權而言
    。故對於無權占有或侵奪共有物者，請求返還共有物之訴；
    對於妨害共有權者，請求除去妨害之訴；對於有妨害共有權
    之虞者，請求防止妨害之訴，皆得由各共有人單獨提起。被
    告辯稱原告提起本件訴訟並未取得共有人李麗悧之同意，且
    李麗悧亦反對原告起訴請求被告拆屋還地，是原告不得提起
    本件訴訟等語，然被告並不否認原告李淑綿、李芸安為系爭
    土地共有人之一，則依上開說明，原告李淑綿、李芸安依法
    自得單獨提起本件訴訟，而無庸徵得李麗悧之同意，更不因
    李麗悧之反對，原告李淑綿、李芸安即不得提起本件訴訟，
    是被告上開所辯要乏所據，尚難憑採。
  ㈢復按所有人對於無權占有或侵奪其所有物者，得請求返還之
    。對於妨害其所有權者，得請求除去之，民法第767條第1項
    定有明文。又按當事人主張有利於己之事實者，就其事實有
    舉證之責任，民事訴訟法第277條前段亦定有明文。故以無
    權占有為原因，請求返還所有物之訴，被告對原告就其物有
    所有權存在之事實無爭執，而僅以非無權占有為抗辯者，原
    告於被告無權占有之事實，無舉證責任。被告應就其取得占
    有，係有正當權源之事實證明之。如不能證明，則應認原告
    之請求為有理由，最高法院72年度台上字第1552號、85年度
    台上字第1120號民事裁判要旨可資參照。經查，系爭土地為
    李麗悧及原告李淑綿、李芸安所共有之事實，為被告所不爭
    執，惟抗辯其非無權占有，而以前詞置辯，則依前開說明，
    被告自應就其占有系爭土地係有正當權源之事實，負舉證之
    責任。經查：
　⒈按各共有人按其應有部分，對於共有物之全部雖有使用收益
    之權。惟未經共有人協議分管之共有物，共有人對共有物之
    特定部分占用收益，仍須徵得他共有人全體之同意。其未經
    他共有人同意而就共有物之全部或一部任意占用收益，即屬
    侵害他共有人之權利，他共有人得本於所有權請求除去其妨
    害或請求向全體共有人返還占用部分，並得依侵權行為之規
    定，行使其損害賠償請求權，最高法院81年度台上字第1818
     號判決意旨可資參照。被告辯稱系爭土地上之被告所有系
    爭地上物及占有系爭空地，先後係經系爭土地共有人之一即
    李時雨；李士聰、李士鵬、李士甲；李麗悧之同意，且共有
    人之一李榮盛即原告父親亦未為反對之意思，且被告占有之
    面積並未超過李時雨等人所有應有部分面積之土地，李榮盛
    亦不曾表示被告有占用其應有部分面積之土地，是被告係占
    用李麗俐於系爭土地上應有部分面積之土地，並非無權占有
    等語，惟迄今仍無法舉證證明李榮盛有同意被告占有系爭土
    地興建系爭地上物及占有系爭空地一事為真實，自難認被告
    此部分所辯為真實。甚且，依被告於本院110年3月10日審理
    時陳稱：當初李榮盛就知道分割方案，有說各用各的，且在
    協議分割時也有說清楚，但在裁判分割後，系爭土地前共有
    人即李士聰、李士鵬、李士甲、李榮盛，就沒有再特地約定
    使用分管位置，也就是繼續按照當初分管之約定，而繼續使
    用現況所在位置等語，可見系爭土地經上開兩造不爭執第㈡
    項之事實分割後，共有人李士聰、李士鵬、李士甲、李榮盛
    並未協議分管系爭土地之情甚明。則縱如被告所稱在此裁判
    分割前，共有人間有協議分管約定之事為真，然按共有物之
    分割，經分割形成判決確定者，即生共有關係終止及各自取
    得分得部分所有權之效力。共有人對於他共有人分得之部分
    ，既喪失共有權利，則其占有，除另有約定外，即難謂有何
    法律上之原因（最高法院51年度台上字第2641號判決意旨可
    資參照），可見該協議分管約定已因分割判決確定而終止，
    而被告既已自承於判決分割確定後，系爭土地共有人並未再
    為協議分管約定，依上開說明，則於斯時起，被告占有系爭
    土地即難謂有何法律上之原因，亦不因其占有面積有無逾同
    意其占有者之共有人應有部分面積，而異其有無正當權源占
    有系爭土地，是被告上開所辯要乏所據，尚難憑採。
　⒉此外，被告就其占有系爭土地係有正當權源一事，又迄未能
    另為舉證以實其說，則其所辯係有權占用系爭土地等語，應
    無可採。故原告主張依民法第767條、第821條規定，請求被
    告應拆除系爭地上物，並將上開土地連同系爭空地一併返還
    原告及共有人全體，即屬有據，應予准許。
　㈣又按主張法律關係存在之當事人，就該法律關係發生所須具備之特別要件，應負舉證之責任，而侵權行為損害賠償請求權之存在，除須有損害之發生及行為人有故意、過失之事實外，並以二者之間有相當因果關係為成立要件，故侵權行為損害賠償之訴訟，主張侵權行為之人須先就上述要件為相當之證明，始能謂其請求權存在，此為我國審判實務上對於侵權行為舉證責任分配法則之一向通見，最高法院58年度台上字第1421號、44年度台上字第108號、70年度台上字第2550號、80年度台上字第1462號、82年度台上字第267號判決意旨可資參照。另按不法侵害他人之身體、健康、名譽、自由、信用、隱私、貞操，或不法侵害其他人格法益而情節重大者，被害人雖非財產上之損害，亦得請求賠償相當之金額，為民法第195條第1項前段所明定。是於人格權受侵害且情節重大時，所生之非財產上損害始得請求慰撫金，至於財產上之損害，尚不得請求慰撫金。原告李芸安因被告上開無權占有情事，而受有⒈地政丈量規費：4,000元、⒉裁判費：6,830元、⒊地政土地謄本費：1,390元、⒋法院囑託地政測量規費：4,175元、⒌人力奔波耗損工資及精神損失：101,000元，共計117,395元之損害等語，固據其提出地政規費徵收聯單、裁判費收據、108年度綜合所得稅電子結算網路申報收執聯等為證，然原告李芸安為本件民事事件之當事人，其為提起本件訴訟而支出地政測量規費、裁判費、地政土地謄本費，並請假到庭陳述或為訴訟行為或為訴訟諮詢，係為維護自身權益，與被告不法侵權行為間並無相當因果關係，是原告李芸安此部分請求，不能准許。又縱被告無權占有系爭土地，亦僅生財產上之損害，自無不法侵害人格權，且達情節重大致生非財產上損害之情形，是原告李芸安請求精神慰撫金，亦不應准許。故原告李芸安主張依民法第184條規定請求被告賠償117,395元，於法無據，要難准許。
六、從而，原告主張依民法第767條、第821條規定，請求被告應
    拆除系爭地上物，並將上開土地連同系爭空地一併返還原告
    及共有人全體，為有理由，應予准許；原告李芸安依民法第
    184條規定，請求被告給付其117,395元，及自起訴狀繕本送
    達之翌日起至清償日止，按週年利率5%計算之利息，為無理
    由，應予駁回。另就原告勝訴部分，兩造均陳明願供擔保，
    聲請宣告假執行及免為假執行，經核均無不合，爰分別酌定
    相當之擔保金額准許之。至原告敗訴部分，其假執行之聲請
    失所附麗，應予駁回。 
七、本件事證已臻明確，兩造其餘攻擊、防禦方法及所提出之證
    據，均與判決結果不生影響，爰不一一論述，併此敘明。
八、訴訟費用負擔之依據：依民事訴訟法第79條、第85條第1項
    。
中　　華　　民　　國　　110 　年　　3 　 月　　31 　　日
                  民事第二庭    法  官  陳秋如
以上正本係照原本作成。
如對本判決上訴，須於判決送達後20日內向本院提出上訴狀（需
附繕本）。如委任律師提起上訴者，應一併繳納上訴審裁判費。
中　　華　　民　　國　　110 　年　　3 　 月　　31 　　日
                                書記官　李松坤